ACORDAO-COMPLETO-2527226

ACÓRDÃO 3301/2022 ATA 19/2022 - PRIMEIRA CÂMARA

VISTOS, relatados e discutidos estes autos de tomada de contas especial instaurada pelo Fundo Nacional de Desenvolvimento da Educação em razão da não comprovação da regular aplicação dos recursos federais repassados ao município de Antônio Cardoso/BA, para ações Programa Nacional de Transporte Escolar (Pnate) , no exercício de 2013.
ACORDAM os ministros do Tribunal de Contas da União, reunidos em sessão da 1ª Câmara, ante as razões expostas pelo relator, em:
9.1. considerar revéis, para todos os efeitos, o Sr. Felicíssimo Paulino dos Santos Filho e a empresa Maria do Carmo Alves de Lima (ME, nos termos do art. 12, § 3º, da Lei 8.443/1992, dando-se prosseguimento ao processo;
9.2. julgar irregulares as contas do Sr. Felicíssimo Paulino dos Santos Filho, com fundamento no art. 16, III, "b" e "c", da Lei 8.443/1992, condenando-o, solidariamente com a empresa Maria do Carmo Miranda Alves de Lima (ME) , ao pagamento das quantias a seguir especificadas, atualizadas monetariamente e acrescidas de juros de mora, calculadas a partir da data especificada até a data do efetivo recolhimento, fixando o prazo de 15 (quinze) dias, a contar da notificação, para que comprovem, perante o Tribunal (art. 214, III, "a", do RI/TCU) , o recolhimento das dívidas aos cofres do Fundo Nacional de Desenvolvimento da Educação, na forma da legislação em vigor:
	Data de ocorrência
	Valor histórico (R$) 

	5/11/2013
	47.170,34

	20/12/2013
	19.000,00

9.3. aplicar, individualmente, ao Sr. Felicíssimo Paulino dos Santos Filho e à empresa  Maria do Carmo Miranda Alves de Lima (ME) a multa prevista no art. 57 da Lei 8.443/1992, no valor de R$ 12.000,00 (doze mil reais) , com a fixação do prazo de 15 (quinze) dias, a contar da notificação, para comprovar, perante o Tribunal (art. 214, III, "a", do RI/TCU) , o recolhimento da dívida aos cofres do Tesouro Nacional, atualizada monetariamente desde a data deste acórdão até a do efetivo recolhimento, se for paga após o vencimento, na forma da legislação em vigor;
9.4. autorizar, desde logo, nos termos dos arts. 219, II, do RI/TCU e 28, II, da Lei 8.443/1992, a cobrança judicial das dívidas, caso não atendidas as notificações;
9.5. autorizar, desde logo, se requerido, com fundamento no art. 26, da Lei 8.443/1992, c/c o art. 217, §§ 1º e 2º, do RI/TCU, o parcelamento das dívidas em até 36 parcelas, incidindo, sobre cada parcela, corrigida monetariamente, os correspondentes acréscimos legais, fixando-lhes o prazo de 15 (quinze) dias, a contar do recebimento da notificação, para comprovar, perante o Tribunal, o recolhimento da primeira parcela, e de 30 (trinta) dias, a contar da parcela anterior, para comprovar o recolhimento das demais parcelas, devendo incidir, sobre cada valor mensal, atualizados monetariamente, os juros de mora devidos, no caso do débito, na forma prevista na legislação em vigor, alertando o responsável de que a falta de comprovação do pagamento de qualquer parcela importará o vencimento antecipado do saldo devedor, nos termos do § 2º do art. 217 do Regimento Interno deste Tribunal;
9.6. encaminhar cópia desta deliberação à Procuradoria da República no Estado da Bahia, em cumprimento ao disposto no § 3º do art. 16 da Lei 8.443/1992;
9.7. enviar cópia deste acórdão ao Fundo Nacional de Desenvolvimento da Educação, ao Sr. Felicíssimo Paulino dos Santos Filho e a Maria do Carmo Miranda Alves de Lima;
9.8. informar aos interessados que o inteiro teor da presente deliberação estará disponível para consulta no dia seguinte à sua oficialização, no endereço www.tcu.gov.br/acordaos.

TOMADA DE CONTAS ESPECIAL instaurada em razão de irregularidades na aplicação dos recursos recebidos por força do Programa Nacional de Apoio ao Transporte Escolar (PNATE).

Primeira Câmara

município de Antônio Cardoso/BA.

3. Interessados/Responsáveis:
3.1. Interessado: Fundo Nacional de Desenvolvimento da Educação (FNDE).
3.2. Responsáveis: Felicíssimo Paulino dos Santos Filho (XXX.168.605-XX); Maria do Carmo Miranda Alves de Lima - ME (08.064.738/0001-24).

13.1. Ministros presentes: Walton Alencar Rodrigues (Presidente), Benjamin Zymler e Jorge Oliveira.
13.2. Ministros-Substitutos presentes: Augusto Sherman Cavalcanti e Weder de Oliveira (Relator).

WEDER DE OLIVEIRA

Reproduzo, com ajustes de forma, a instrução elaborada pela Secretaria de Controle Externo de Tomada de Contas Especial (Secex-TCE) , inserta à peça 113 dos presentes autos:
"INTRODUÇÃO
1.	Versam os autos acerca de tomada de contas especial instaurada pelo Fundo Nacional de Desenvolvimento da Educação, em desfavor de Felicíssimo Paulino dos Santos, Prefeito Municipal no período de 1/1/2009 a 31/12/2012 e de 1/1/2013 a 31/12/2016, em razão de irregularidades na aplicação dos recursos recebidos por força do Programa Nacional de Apoio ao Transporte Escolar (PNATE) , no exercício de 2013.
HISTÓRICO
2.	Em 31/8/2017, com fundamento na IN/TCU 71/2012, alterada pela IN/TCU 76/2016 e DN/TCU 155/2016, o dirigente do Fundo Nacional de Desenvolvimento da Educação autorizou a instauração da tomada de contas especial (peça 1) . O processo foi registrado no sistema e-TCE com o número 515/2017.
3.	Os recursos repassados pelo FNDE ao município de Antônio Cardoso/BA, no âmbito do Programa Nacional de Apoio ao Transporte Escolar (PNATE) - exercício 2013, totalizaram R$ 169.549,02 (peça 3) .
4.	O fundamento para a instauração da Tomada de Contas Especial, conforme consignado na matriz de responsabilização elaborada pelo tomador de contas, foi a constatação da seguinte irregularidade:
'Irregularidades na comprovação dos recursos - não comprovação regular dos recursos transferidos, e em conformidade com o disposto no inciso I, art. 9º da Instrução Normativa n° 76/2016- TCU'.
5.	O responsável Felicíssimo Paulino dos Santos, arrolado na fase interna, foi devidamente comunicado e, diante da ausência de justificativas suficientes para elidir a irregularidade e da não devolução dos recursos, instaurou-se a tomada de contas especial.
6.	No relatório (peça 22) , o tomador de contas concluiu que o prejuízo importaria no valor original de R$ 169.549,02, imputando-se a responsabilidade a Felicíssimo Paulino dos Santos, Prefeito Municipal no período de 1º/1/2009 a 31/12/2012 e de 1º/1/2013 a 31/12/2016, na condição de gestor dos recursos.
7.	Em 14/9/2018, a Controladoria-Geral da União emitiu o relatório de auditoria (peça 23) , em concordância com o relatório do tomador de contas. O certificado de auditoria e o parecer do dirigente do órgão de controle interno concluíram pela irregularidade das presentes contas (peças 24 e 25) .
8.	Em 8/10/2018, o ministro responsável pela área atestou haver tomado conhecimento das conclusões contidas no relatório e certificado de auditoria, bem como do parecer conclusivo do dirigente do órgão de controle interno, manifestando-se pela irregularidade das contas, e determinou o encaminhamento do processo ao Tribunal de Contas da União (peça 26) .
9.	Na instrução inicial de peça 30, com a concordância do Diretor e do Secretário (peças 31 e 32) , analisando-se os documentos nos autos, concluiu-se pela necessidade de realização de citação e audiência do responsável.
10.	Em Despacho de peça 33, o Relator não acolheu a proposta de audiência, e autorizou a citação, juntamente com o encaminhamento de peças do processo ao Tribunal de Contas dos Municípios do Estado da Bahia.
11.	Nova instrução foi elaborada (peça 37) , visando dar cumprimento à determinação do Relator, e, realizada a citação, o responsável permaneceu silente.
12.	Em instrução de peça 51, ao caracterizar a revelia do Sr. Felicíssimo Paulino dos Santos, foi proposto o julgamento das contas pela irregularidade, com a sua condenação para recolhimento do débito apurado e aplicação da multa do art. 57, da Lei 8.443/1992.
13.	O MP/TCU discordou do encaminhamento proposto pela Secex-TCE (peça 54) e sugeriu a citação do responsável, em solidariedade com a empresa Maria do Carmo Miranda Alves ME, em face do pagamento por serviços não prestados, pelo débito original no valor de R$ 66.170,34.
14.	No Despacho de peça 56, o Relator acolheu a sugestão do MP/TCU e determinou a citação do responsável Felicíssimo Paulino dos Santos em solidariedade com a empresa Maria do Carmo Miranda Alves ME.
15.	Na nova instrução preliminar (peça 57) , analisando-se os documentos nos autos, concluiu-se pela necessidade de realização de citação para a seguinte irregularidade:
15.1.	Irregularidade 1: Pagamento por 'dias de transporte escolar' superior ao executado, no âmbito do Programa Nacional de Apoio ao Transporte Escolar (PNATE) , no exercício de 2013.
15.2.	Fundamentação para o encaminhamento:
15.2.1.	O Relatório de Fiscalização 40004, elaborado pela Controladoria-Geral da União (peça 5) , registrou a constatação 'Pagamento por dias de transporte escolar superior ao executado', e especificamente para o caso concreto, identificou que o ano de 2013 teve 158 dias letivos, enquanto o serviço de transporte escolar foi remunerado como tendo sido prestado por 176 dias, o que equivale a dizer que houve o pagamento a maior correspondente a 18 dias letivos.
15.2.2.	Considerando o valor mensal contratado de R$ 80.875,00 para 22 dias letivos, chegou se ao valor diário de R$ 3.676,13, e o débito apurado totalizou R$ 66.170,34 (18 x R$ 3.676,13) , a contar da data dos últimos pagamentos realizados à empresa contratada (R$ 47.170,34, em 5/11/2013 e R$ 19.000,00, em 20/12/2013) .
15.2.3.	Evidências da irregularidade: documento técnico presente na peça 5.
15.2.4.	Normas infringidas: art. 37, caput, c/c o art. 70, parágrafo único, da Constituição da República Federativa do Brasil; art. 93, do Decreto lei 200/1967; art. 66, do Decreto 93.872/1986; e art. 15, da Resolução CD/FNDE 12/2011.
15.2.5.	Débitos relacionados aos responsáveis solidários Felicíssimo Paulino dos Santos e Maria do Carmo Miranda Alves de Lima:
	Data de ocorrência
	Valor histórico (R$) 

	5/11/2013
	47.170,34

	20/12/2013
	19.000,00

Valor atualizado do débito (sem juros) , em 24/6/2021: R$ 100.853,17.
16.1.1.	Cofre credor: Fundo Nacional de Desenvolvimento da Educação.
16.1.2.	Responsáveis: Felicíssimo Paulino dos Santos e Maria do Carmo Miranda Alves de Lima.
16.1.2.1.	Conduta do responsável Felicíssimo Paulino dos Santos: Permitir o pagamento por 'dias de transporte escolar' superior ao executado, no âmbito do Programa Nacional de Apoio ao Transporte Escolar (PNATE) , no exercício de 2013.
16.1.2.2.	Conduta da responsável Maria do Carmo Miranda Alves de Lima ME: Receber pagamento por 'dias de transporte escolar' superior ao executado, no âmbito do Programa Nacional de Apoio ao Transporte Escolar (PNATE) , no exercício de 2013.
16.1.2.3.	Nexo de causalidade: As condutas dos responsáveis propiciaram a remuneração por serviços não prestados, no âmbito do Programa Nacional de Apoio ao Transporte Escolar (PNATE) , no exercício de 2013, resultando em presunção de dano ao erário, em afronta ao art. 37, caput, c/c o art. 70, parágrafo único, da Constituição da República Federativa do Brasil; art. 93, do Decreto lei 200/1967; art. 66, do Decreto 93.872/1986; e art. 15, da Resolução CD/FNDE 12/2011.
16.1.2.4.	Culpabilidade: Não há excludentes de ilicitude, de culpabilidade e de punibilidade; é razoável supor que os responsáveis tinham consciência da ilicitude de suas condutas; era exigível conduta diversa da praticada, qual seja, providenciar a remuneração dos serviços de transporte escolar com base nos dias efetivos de serviço prestado.
16.1.2.5.	Encaminhamento: citação.
17.	Para cumprir o Despacho do Relator (peça 56) , foram feitas as citações, na forma a seguir:
a)	 Felicíssimo Paulino dos Santos - promovida a citação do responsável, conforme delineado adiante:
Comunicação: OFÍCIO 34738/2021-TCU/Seproc (peça 63) .
Data da Expedição: 29/6/2021.
Data da Ciência: Não houve (Não procurado) (peça 67) .
Observação: Ofício enviado para o endereço do responsável, conforme pesquisa na base de dados da Receita Federal (peça 61) .
Comunicação: OFÍCIO 60546/2021-TCU/Seproc (peça 70) .
Data da Expedição: 23/10/2021.
Data da Ciência: Não houve (Desconhecido) (peça 72) .
Observação: Ofício enviado para o endereço do responsável, conforme pesquisa nos Sistemas Corporativos do TCU (DGI - INSS, peça 69) .
Comunicação: OFÍCIO 60545/2021-TCU/Seproc (peça 71) .
Data da Expedição: 23/10/2021.
Data da Ciência: 9/11/2021 (peça 73) .
Nome Recebedor: Railany Brandão Teles (CPF XXX.734.185-XX) .
Observação: Ofício enviado para o endereço do responsável, conforme pesquisa na base de dados nos sistemas corporativos do TCU (procuração juntada pelo próprio responsável ao processo TC Processo 027.524/2018-3 (peça 69) .
Fim do prazo para a defesa: 24/11/2021.
b)	Maria do Carmo Miranda Alves de Lima ME - promovida a citação da responsável, conforme delineado adiante:
Comunicação: OFÍCIO 34736/2021-TCU/Seproc (peça 64) .
Data da Expedição: 29/6/2021.
Data da Ciência: 20/8/2021 (peça 68) .
Nome Recebedor: Michele Oliveira.
Observação: Ofício enviado para o endereço do responsável, conforme pesquisa na base de dados da Receita Federal, custodiada pelo TCU (peça 60) .
Fim do prazo para a defesa: 6/9/2021.
Comunicação: OFÍCIO 41966/2021-TCU/Seproc (peça 65) .
Data da Expedição: 30/7/2021.
Data da Ciência: Não houve (Mudou-se) (peça 66) .
Observação: Ofício enviado para o endereço do responsável, conforme pesquisa na base de dados da Receita Federal, custodiada pelo TCU (peça 62) .
18.	Conforme Despacho de Conclusão das Comunicações Processuais (peça 74) , as providências inerentes às comunicações processuais foram concluídas.
19.	Transcorrido o prazo regimental, os responsáveis Felicíssimo Paulino dos Santos e Maria do Carmo Miranda Alves de Lima permaneceram silentes, devendo serem considerados revéis, para todos os efeitos, nos termos do art. 12, § 3º, da Lei 8.443/1992.
ANÁLISE DOS PRESSUPOSTOS DE PROCEDIBILIDADE DA IN/TCU 71/2012
Avaliação de Viabilidade do Exercício do Contraditório e Ampla Defesa
20.	Verifica-se que não houve o transcurso de mais de dez anos desde o fato gerador sem que tenha havido a notificação do responsável pela autoridade administrativa federal competente (art. 6º, inciso II, c/c art. 19 da IN/TCU 71/2012, modificada pela IN/TCU 76/2016) , uma vez que o fato gerador da irregularidade sancionada ocorreu em 5/9/2012, e o responsável foi notificado sobre a irregularidade pela autoridade administrativa competente conforme abaixo:
20.1.	Felicíssimo Paulino dos Santos, por meio de edital, publicado em 19/6/2017 (peça 13, p. 3) .
20.2.	Maria do Carmo Miranda Alves de Lima, excepcionalmente, não foi notificada na fase interna desta tomada de contas especial.
Valor de Constituição da TCE
21.	Verifica-se, ainda, que o valor atualizado do débito apurado (sem juros) em 1/1/2017 é de R$ 83.909,27 (peça 75) , portanto inferior ao limite mínimo de R$ 100.000,00, na forma estabelecida conforme os arts. 6º, inciso I, e 19 da IN/TCU 71/2012, modificada pela IN/TCU 76/2016. No entanto, como se verá a seguir, os responsáveis foram comprovadamente citados neste processo, o que enseja a continuidade da sua tramitação e julgamento.
OUTROS PROCESSOS/DÉBITOS NOS SISTEMAS DO TCU COM OS MESMOS RESPONSÁVEIS
22.	Informa-se que foi encontrado um processo no Tribunal com o mesmo responsável:
	Responsável
	Processos

	Felicíssimo Paulino dos Santos
	Processo 027.524/2018-4 (TCE, encerrado) 

23.	A tomada de contas especial está, assim, devidamente constituída e em condição de ser instruída.
EXAME TÉCNICO
Da validade das notificações:
24.	Preliminarmente, cumpre tecer breves considerações sobre a forma como são realizadas as comunicações processuais no TCU. A esse respeito, destacam-se o art. 179, do Regimento Interno do TCU (Resolução 155, de 4/12/2002) e o art. 4º, inciso III, § 1º, da Resolução TCU 170, de 30 de junho de 2004, in verbis:
'Art. 179. A citação, a audiência ou a notificação, bem como a comunicação de diligência, far se-ão:
I - mediante ciência da parte, efetivada por servidor designado, por meio eletrônico, fac-símile, telegrama ou qualquer outra forma, desde que fique confirmada inequivocamente a entrega da comunicação ao destinatário;
II - mediante carta registrada, com aviso de recebimento que comprove a entrega no endereço do destinatário;
III - por edital publicado no Diário Oficial da União, quando o seu destinatário não for localizado
 (...) 
Art. 3º As comunicações serão dirigidas ao responsável, ou ao interessado, ou ao dirigente de órgão ou entidade, ou ao representante legal ou ao procurador constituído nos autos, com poderes expressos no mandato para esse fim, por meio de:
I - correio eletrônico, fac-símile ou telegrama;
II - servidor designado;
III - carta registrada, com aviso de recebimento;
IV - edital publicado no Diário Oficial da União, quando o seu destinatário não for localizado, nas hipóteses em que seja necessário o exercício de defesa.
Art. 4º. Consideram-se entregues as comunicações:
I - efetivadas conforme disposto nos incisos I e II do artigo anterior, mediante confirmação da ciência do destinatário;
II - realizadas na forma prevista no inciso III do artigo anterior, com o retorno do aviso de recebimento, entregue comprovadamente no endereço do destinatário;
III - na data de publicação do edital no Diário Oficial da União, quando realizadas na forma prevista no inciso IV do artigo anterior.
§ 1º O endereço do destinatário deverá ser previamente confirmado mediante consulta aos sistemas disponíveis ao Tribunal ou a outros meios de informação, a qual deverá ser juntada ao respectivo processo.
 (...) '.
25.	Bem se vê, portanto, que a validade da citação via postal não depende de que o aviso de recebimento seja assinado pelo próprio destinatário da comunicação, o que dispensa, no caso em tela, a entrega do AR em 'mãos próprias'. A exigência da norma é no sentido de o Tribunal verificar se a correspondência foi entregue no endereço correto, residindo aqui a necessidade de certeza inequívoca.
26.	Não é outra a orientação da jurisprudência do TCU, conforme se verifica dos julgados a seguir transcritos:
'São válidas as comunicações processuais entregues, mediante carta registrada, no endereço correto do responsável, não havendo necessidade de que o recebimento seja feito por ele próprio' (Acórdão 3648/2013-TCU-Segunda Câmara, Relator Min. José Jorge) ;
'É prescindível a entrega pessoal das comunicações pelo TCU, razão pela qual não há necessidade de que o aviso de recebimento seja assinado pelo próprio destinatário. Entregando se a correspondência no endereço correto do destinatário, presume-se o recebimento da citação'. (Acórdão 1019/2008-TCU-Plenário, Relator Min. Benjamin Zymler) ;
'As comunicações do TCU, inclusive as citações, deverão ser realizadas mediante Aviso de Recebimento - AR, via Empresa Brasileira de Correios e Telégrafos, bastando para sua validade que se demonstre que a correspondência foi entregue no endereço correto'. (Acórdão 1526/2007-TCU-Plenário, Relator Min. Aroldo Cedraz) .
27.	A validade do critério de comunicação processual do TCU foi referendada pelo Supremo Tribunal Federal, nos termos do julgamento do MS-AgR 25.816/DF, por meio do qual se afirmou a desnecessidade da ciência pessoal do interessado, entendendo-se suficiente a comprovação da entrega do 'AR' no endereço do destinatário:
'Ementa: agravo regimental. Mandado de segurança. Desnecessidade de intimação pessoal das decisões do tribunal de contas da união. art. 179 do regimento interno do TCU. Intimação do ato impugnado por carta registrada, iniciado o prazo do art. 18 da lei nº 1.533/51 da data constante do aviso de recebimento. Decadência reconhecida. Agravo improvido.
O envio de carta registrada com aviso de recebimento está expressamente enumerado entre os meios de comunicação de que dispõe o Tribunal de Contas da União para proceder às suas intimações.
O inciso II do art. 179 do Regimento Interno do TCU é claro ao exigir apenas a comprovação da entrega no endereço do destinatário, bastando o aviso de recebimento simples.
Da revelia dos responsáveis Felicíssimo Paulino dos Santos e Maria do Carmo Miranda Alves de Lima
28.	No caso vertente, a citação dos responsáveis Felicíssimo Paulino dos Santos e Maria do Carmo Miranda Alves de Lima se deram em endereços provenientes de pesquisas de endereços realizadas pelo TCU (vide parágrafos acima) , porquanto buscou-se a citação em endereços provenientes das bases de dados públicas custodiadas pelo TCU (Receita Federal e INSS, peças 60, 61, 62 e 69) e das bases de dados do próprio TCU (peça 69) . A entrega dos ofícios citatórios nesses endereços ficou comprovada conforme detalhamento a seguir:
28.1.	Felicíssimo Paulino dos Santos, OFÍCIO 60545/2021-TCU/Seproc (peça 71) , origem em procuração juntada pelo próprio responsável ao processo TC Processo 027.524/2018-3 (peça 69) ; Maria do Carmo Miranda Alves de Lima ME, OFÍCIO 34736/2021-TCU/Seproc (peça 64) , origem nos sistemas do INSS e do CNE, e ofício 59357/2021 - Seproc (peça 48) , origem na base de dados da Receita Federal, custodiada pelo TCU (peça 60) .
29.	Nos processos do TCU, a revelia não leva à presunção de que seriam verdadeiras todas as imputações levantadas contra os responsáveis, diferentemente do que ocorre no processo civil, em que a revelia do réu opera a presunção da verdade dos fatos narrados pelo autor (Acórdão 1009/2018-TCU-Plenário, Relator Min. Bruno Dantas; 2369/2013 - TCU - Plenário, Relator Min. Benjamin Zymler e 2449/2013 - TCU - Plenário, Relator Min. Benjamin Zymler) . Dessa forma, a avaliação da responsabilidade do agente não pode prescindir da prova existente no processo ou para ele carreada.
30.	Ao não apresentar sua defesa, o responsável deixou de produzir prova da regular aplicação dos recursos sob sua responsabilidade, em afronta às normas que impõem aos gestores públicos a obrigação legal de, sempre que demandados pelos órgãos de controle, apresentar os documentos que demonstrem a correta utilização das verbas públicas, a exemplo do contido no art. 93 do Decreto-Lei 200/1967: 'Quem quer que utilize dinheiros públicos terá de justificar seu bom e regular emprego na conformidade das leis, regulamentos e normas emanadas das autoridades administrativas competentes.'
31.	Mesmo as alegações de defesa não sendo apresentadas, considerando o princípio da verdade real que rege esta Corte, procurou-se buscar, em manifestações do responsável na fase interna desta Tomada de Contas Especial, se havia algum argumento que pudesse ser aproveitado a seu favor.
32.	No entanto, o responsável não se manifestou na fase interna, não havendo, assim, nenhum argumento que possa vir a ser analisado e posteriormente servir para afastar as irregularidades apontadas.
33.	Em se tratando de processo em que a parte interessada não se manifestou acerca das irregularidades imputadas, não há elementos para que se possa efetivamente aferir e reconhecer a ocorrência de boa-fé na conduta do responsável, podendo este Tribunal, desde logo, proferir o julgamento de mérito pela irregularidade das contas, conforme os termos dos §§ 2º e 6º do art. 202 do Regimento Interno do TCU. (Acórdão 2064/2011-TCU-Primeira Câmara (relator Min. Ubiratan Aguiar) , 6.182/2011-TCU-1ª Câmara (relator Min. Weber de Oliveira) , 4.072/2010-TCU-1ª Câmara (Relator Min. Valmir Campelo) , 1.189/2009-TCU-1ª Câmara (Relator Min. Marcos Bemquerer) , 731/2008-TCU-Plenário (Relator Min. Aroldo Cedraz) .
34.	Dessa forma, os responsáveis Felicíssimo Paulino dos Santos e Maria do Carmo Miranda Alves de Lima devem ser considerados revéis, nos termos do art. 12, § 3º, da Lei 8.443/1992, devendo as contas serem julgadas irregulares, condenando-os solidariamente a ressarcir o débito apurado e aplicando-lhes a multa prevista no art. 57 da Lei 8.443/1992.
Prescrição da Pretensão Punitiva
35.	Vale ressaltar que a pretensão punitiva do TCU, conforme Acórdão 1441/2016-TCU-Plenário, Relator Min. Benjamin Zymler, que uniformizou a jurisprudência acerca dessa questão, subordina-se ao prazo geral de prescrição indicado no art. 205 do Código Civil, que é de dez anos, contado da data de ocorrência da irregularidade sancionada, nos termos do art. 189 do Código Civil, sendo este prazo interrompido pelo ato que ordenar a citação, a audiência ou a oitiva do responsável.
36.	No caso em exame, não ocorreu a prescrição, uma vez que a irregularidade sancionada ocorreu em 5/11/2013 e 20/12/2013 (datas dos pagamentos irregulares) , e o ato de ordenação da citação ocorreu em 1/3/2021 (peça 56) .
Observação - responsável Maria do Carmo Miranda Alves de Lima (CNPJ 08.064.738/0001-24) :
37.	Por meio de consulta ao Sistema CNPJ, verifica-se que a responsável Maria do Carmo Miranda Alves de Lima (CNPJ 08.064.738/0001-24) se encontra com a situação cadastral 'baixada' na Receita Federal (peça 76) . No entanto, entende-se inexistir óbice para a responsabilização da entidade, mesmo nessa condição. Neste sentido, recorre-se às judiciosas considerações apresentadas no Voto condutor do Acórdão 1512/2015-TCU-Primeira Câmara (Relator Ministro Bruno Dantas) :
'1. Preliminarmente, cumpre tecer algumas considerações sobre a possibilidade de a empresa F&A Construções Civis e Elétricas Ltda. figurar no polo passivo da presente lide diante da sua situação de 'baixa' constante no Sistema CPF/CNPJ da Receita Federal, uma vez que a extinção da personalidade jurídica tornaria inadequada juridicamente sua condenação.
2. É importante deixar claro que a 'baixa' da pessoa jurídica no registro da Receita Federal não implica dizer que a sociedade foi dissolvida, liquidada e teve seu ato de dissolução averbado no órgão competente. Ela pode ser decorrente da omissão contumaz da empresa, da sua falta de localização, da sua inexistência de fato e de outras situações semelhantes, conforme IN/RFB 1035/2010 e IN/RFB 748/2007.
3. Assim, embora conste no registro da Receita Federal que a F&A Construções Civis e Elétricas Ltda. está em situação cadastral de 'baixada', a pessoa jurídica ainda permanece existente para os efeitos de condenação deste Tribunal.
4. Cumpre destacar ainda o que prescreve o art. 51 do Código Civil:
Art. 51. Nos casos de dissolução da pessoa jurídica ou cassada a autorização para seu funcionamento, ela subsistirá para os fins de liquidação, até que esta se conclua.
§ 1º Far-se-á, no registro onde a pessoa jurídica estiver inscrita, a averbação de sua dissolução.
§ 2º As disposições para a liquidação das sociedades aplicam-se, no que couber, às demais pessoas jurídicas de direito privado.
§ 3º Encerrada a liquidação, promover-se-á o cancelamento da inscrição da pessoa jurídica.
5. Em outras palavras, ainda que a sociedade esteja dissolvida, enquanto persistir sua liquidação, ela subsistirá, podendo ser sujeito de direitos e deveres e, consequentemente, figurar como parte em processos administrativos e judiciais.
6. Por essas razões, resta esclarecida a possibilidade da F&A Construções Civis e Elétricas Ltda. de figurar como responsável no presente processo.
7. Vale registrar, outrossim, que não foram trazidos indícios suficientes aos autos para que seja aplicada a teoria da desconsideração da personalidade jurídica, a fim de atingir o patrimônio dos sócios. Não é demais lembrar que tal aplicação é medida de exceção e só deve ocorrer quando ficar caracterizado o abuso da personalidade, conforme já abordado em acórdãos anteriores desta Corte (Acórdão 2858/2008-TCU-Plenário, 2677/2013 - Plenário, 0652/2014 - Plenário etc.) 
8. Assim, correto está que figurem no polo passivo deste processo o responsável pela gestão dos recursos, Sr. Carlos Pessoa Neto, e a pessoa jurídica contratada, F& A Construções Civis e Elétricas Ltda., conforme proposto pela unidade técnica'.
CONCLUSÃO
38.	Em face da análise promovida na seção 'Exame Técnico', verifica-se que os responsáveis Felicíssimo Paulino dos Santos e Maria do Carmo Miranda Alves de Lima não lograram comprovar a boa e regular aplicação dos recursos. Instados a se manifestarem, optaram pelo silêncio, configurando a revelia, nos termos do § 3º, do art. 12, da Lei 8.443/1992. Ademais, inexistem nos autos elementos que demonstrem a boa-fé dos responsáveis ou a ocorrência de outras excludentes de culpabilidade.
39.	Verifica-se também que não houve a prescrição da pretensão punitiva, conforme análise já realizada.
40.	Tendo em vista que não constam dos autos elementos que permitam reconhecer a boa-fé dos responsáveis, sugere-se que as contas de ambos sejam julgadas irregulares, nos termos do art. 202, § 6º, do Regimento Interno do TCU, com a imputação do débito solidário atualizado monetariamente e acrescido de juros de mora, nos termos do art. 202, § 1º do Regimento Interno do TCU, descontado o valor eventualmente recolhido, com a aplicação individual da multa prevista no art. 57 da Lei 8.443/1992.
41.	Por fim, como não houve elementos que pudessem modificar o entendimento acerca das irregularidades em apuração, mantém-se a matriz de responsabilização (p. 5 da peça 57) .
PROPOSTA DE ENCAMINHAMENTO
42.	Diante do exposto, submetemos os autos à consideração superior, propondo ao Tribunal:
a)	considerar revéis os responsáveis Felicíssimo Paulino dos Santos (CPF XXX.168.605-XX) e Maria do Carmo Miranda Alves de Lima (CNPJ 08.064.738/0001-24) , para todos os efeitos, dando-se prosseguimento ao processo, com fulcro no art. 12, § 3º, da Lei 8.443/1992;
b)	julgar irregulares, nos termos dos arts. 1º, inciso I, 16, inciso III, alíneas 'b' e 'c', da Lei 8.443/1992, c/c os arts. 19 e 23, inciso III, da mesma Lei, as contas dos responsáveis Felicíssimo Paulino dos Santos (CPF XXX.168.605-XX) e Maria do Carmo Miranda Alves de Lima (CNPJ 08.064.738/0001-24) ;
c)	Condenar solidariamente os responsáveis Felicíssimo Paulino dos Santos (CPF XXX.168.605-XX) e Maria do Carmo Miranda Alves de Lima (CNPJ 08.064.738/0001-24) ao pagamento das importâncias a seguir especificadas, atualizadas monetariamente e acrescidas dos juros de mora, calculadas a partir das datas discriminadas até a data da efetiva quitação do débito, fixando-lhes o prazo de quinze dias, para que comprovem, perante o Tribunal, o recolhimento das referidas quantias aos cofres do Fundo Nacional de Desenvolvimento da Educação, nos termos do art. 23, inciso III, alínea 'a', da citada lei, c/c o art. 214, inciso III, alínea 'a', do Regimento Interno do TCU.
Débitos relacionados aos responsáveis solidários Felicíssimo Paulino dos Santos (CPF XXX.168.605-XX) e Maria do Carmo Miranda Alves de Lima (CNPJ 08.064.738/0001-24) :
	Data de ocorrência
	Valor histórico (R$) 

	5/11/2013
	47.170,34

	20/12/2013
	19.000,00

d)	aplicar individualmente aos responsáveis Felicíssimo Paulino dos Santos (CPF XXX.168.605-XX) e Maria do Carmo Miranda Alves de Lima (CNPJ 08.064.738/0001-24) a multa prevista no art. 57 da Lei 8.443/1992 c/c o art. 267 do Regimento Interno do TCU, fixando-lhe o prazo de quinze dias, a contar da notificação, para que comprove, perante o Tribunal (art. 214, III, alínea 'a', do Regimento Interno do TCU) , o recolhimento da dívida aos cofres do Tesouro Nacional, atualizada monetariamente desde a data do acórdão que vier a ser proferido por este Tribunal até a data do efetivo recolhimento, se paga após o vencimento, na forma da legislação em vigor;
e)	autorizar, desde logo, a cobrança judicial das dívidas, caso não atendida a notificação, na forma do disposto no art. 28, inciso II, da Lei 8.443/1992;
f)	autorizar também, desde logo, se requerido, com fundamento no art. 26, da Lei 8.443, de 1992, c/c o art. 217, §§ 1º e 2º do Regimento Interno do TCU, o parcelamento da (s) dívida (s) em até 36 parcelas, incidindo, sobre cada parcela, corrigida monetariamente, os correspondentes acréscimos legais, fixando-lhe o prazo de quinze dias, a contar do recebimento da notificação, para comprovar, perante o Tribunal, o recolhimento da primeira parcela, e de trinta dias, a contar da parcela anterior, para comprovar os recolhimentos das demais parcelas, devendo incidir, sobre cada valor mensal, atualizado monetariamente, os juros de mora devidos, no caso do débito, na forma prevista na legislação em vigor, alertando o responsável de que a falta de comprovação do recolhimento de qualquer parcela importará o vencimento antecipado do saldo devedor, nos termos do § 2º do art. 217 do Regimento Interno deste Tribunal; 
g)	enviar cópia do Acórdão a ser prolatado à Procuradoria da República no Estado da Bahia, nos termos do § 3º do art. 16 da Lei 8.443/1992, c/c o § 7º do art. 209 do Regimento Interno do TCU, para adoção das medidas cabíveis;
h)	enviar cópia do Acórdão que vier a ser proferido ao Fundo Nacional de Desenvolvimento da Educação e aos responsáveis, para ciência;
i)	informar à Procuradoria da República no Estado da Bahia, ao Fundo Nacional de Desenvolvimento da Educação e ao responsável que a presente deliberação, acompanhada do Relatório e do Voto que a fundamenta, está disponível para a consulta no endereço www.tcu.gov.br/acordaos, além de esclarecer que, caso requerido, o TCU poderá fornecer sem custos as correspondentes cópias, de forma impressa; e
j)	informar à Procuradoria da República no Estado da Bahia que, nos termos do parágrafo único do art. 62 da Resolução TCU 259/2014, os procuradores e membros do Ministério Público credenciados nesta Corte podem acessar os presentes autos de forma eletrônica e automática, ressalvados apenas os casos de eventuais peças classificadas como sigilosas, as quais requerem solicitação formal".
2.	O Ministério Púbico junto a este Tribunal (MP/TCU) , representado pelo procurador Marinus Eduardo De Vries Marsico, discordou parcialmente do encaminhamento formulado pela unidade instrutiva, conforme parecer a seguir[footnoteRef:2]: [2:  Peça 80.] 
"Cuidam os autos da Tomada de Contas Especial instaurada pelo Fundo Nacional de Desenvolvimento da Educação (FNDE) , em desfavor do Sr. Felicíssimo Paulino dos Santos Filho, ex-Prefeito de Antônio Cardoso/BA (gestões 2009/2012 e 2013/2016) , em razão de irregularidades na gestão dos recursos repassados ao Município de Antônio Cardoso/BA, por força do Programa Nacional de Apoio ao Transporte do Escolar, exercício de 2013 (PNATE/2013) .
Em manifestação anterior, divergimos da proposta apresentada pela Secex/TCE, apresentando as seguintes considerações, no essencial:
'Retomamos às irregularidades descritas na citação para verificar se dão regular suporte ao débito, na extensão proposta pela unidade técnica, ou seja, na quase totalidade do valor transferido.
Nesse sentido, observamos que das três irregularidades, duas indicam claramente que houve valor pago em montante superior ao serviço que foi executado, diferença que pode ser objetivamente quantificável. Eis as irregularidades: a) pagamento por 'dias de transporte escolar' superior ao executado; b) divergência do quantitativo de dias letivos para cálculos da planilha de custo orçamentário, elevando a estimativa e o valor contratual.
Não há aqui a indicação de inexecução dos serviços, mas pagamento em valor maior ao que foi executado, o que enseja a devolução do que foi pago indevidamente, e não o total pago.
A terceira irregularidade consiste na 'utilização de veículos inadequados para o transporte de alunos'.
A unidade técnica parece sustentar que tal ocorrência por si só seria o bastante para a imputação do débito integral, buscando apoio em precedente no qual o Relator teria divergido de linha anterior da própria Secex/TCE e do MPTCU, que não considerava a ocorrência como conformadora de débito. Eis os registros da unidade técnica: 
 (...) 
Consideramos de elevada gravidade o emprego de veículos inadequados para o transporte de alunos, o que deve ser reprimido pela Corte de Contas, com a devida sanção. Porém, não podemos considerar que tal ocorrência constitua inexoravelmente débito. Com as merecidas vênias, infração a dispositivos do Código de Trânsito Brasileiro não implica necessariamente a ocorrência de prejuízo, convindo lembrar que há no aludido Código até mesmo gradação de infrações.
É certo que há situações extremas, a exemplo de transporte de alunos em caminhões de carga, porém os registros relativos ao caso concreto não amparam, a nosso ver, a tese do débito. Ao examinar os elementos dos autos, observamos que a ocorrência em tela foi registrada em Relatório de Fiscalização da CGU (peça 5) , que traz infrações importantes, mas não suficiente para descaracterizar a prestação do serviço. Ademais, convém sopesar que as ocorrências dizem respeito a alguns veículos ou alguns equipamentos ou, no pior dos casos, à maioria dos veículos, não representando, assim, a totalidade da frota, o que torna mais difícil impugnar toda a execução do serviço. Confira-se:
 (...) 
Insista-se que não se está aqui a minimizar a gravidade de determinadas falhas apontadas, mas apenas divergindo do entendimento de que tais ocorrências imponham a devolução integral do valor que foi pago para o serviço que foi adimplido contratualmente, ao menos segundo prova processual.
Concluindo este tópico, vale ainda dizer que poderia se cogitar de sobrepreço, por contratação de veículo que não atende todas as exigências normativas, partindo da premissa de que normalmente o valor da prestação do serviço em veículo nessas condições seria inferior. Porém, isso não foi levantado no feito.
Feitas essas considerações, cabe, então calcular o débito com base nas duas mencionadas ocorrências: a) pagamento por dias de transporte escolar superior ao executado; b) divergência do quantitativo de dias letivos para cálculos da planilha de custo orçamentário, elevando a estimativa e o valor contratual.
A leitura dos apontamentos feitos pela CGU acerca das duas ocorrências (vide peça 5, pp. 26-29 e 37-42) releva que elas estão interligadas. Uma diz respeito à fase orçamentária e a outra à fase de pagamento, mas todas as duas tratam da mesma questão, que é o número de dias letivos inferior ao número de dias estimado e efetivamente pago. Em suma pagou-se mais do que o valor do serviço prestado. Para fins de cálculo do débito, portanto, deve-se ater à ocorrência descrita na alínea a.
Apresentamos abaixo o quadro comparativo entre o quantitativo de dias letivos versus o quantitativo faturado elaborado pela CGU para os exercícios de 2013 e 2014 seguido dos cálculos realizados:
 (...) 
Tendo em conta que a presente TCE versa exclusivamente sobre os recursos repassados no exercício de 2013, o valor do débito é de R$ 66.170,34 (R$ 3.676,13 multiplicado por 18, que é o número de diárias pagas a maior em 2013) , que é, a nosso ver, o que deve figurar na condenação, com a adição da multa proporcional ao dano, cuja dosimetria deve levar em conta as graves irregularidades vistas no feito.
Ocorre que as provas dos autos revelam que a empresa contratada recebeu indevidamente R$ 66.170,34 por serviços que não prestou, mas ela não foi chamada ao processo. Portanto, entendemos que ela deve ser citada solidariamente com o prefeito pela referida quantia. 
Assim, diante de tais considerações opinamos pelo retorno do feito à unidade técnica para a citação solidária da empresa Maria do Carmo Miranda Alves ME (peça 5, p. 26) , sugerindo que, em face desta solidariedade, seja feita nova citação do gestor'. 
	O eminente Relator anuiu às nossas considerações, resultando no retorno do feito para a adoção das providências indicadas, o que foi realizado pela unidade técnica.
	Ante a revelia dos responsáveis, a Secex/TCE apresenta nova proposta, adiante transcrita, à qual manifestamos concordância.
considerar revéis os responsáveis Felicíssimo Paulino dos Santos (CPF XXX.168.605-XX) e Maria do Carmo Miranda Alves de Lima (CNPJ 08.064.738/0001-24) , para todos os efeitos, dando-se prosseguimento ao processo, com fulcro no art. 12, § 3º, da Lei 8.443/1992;
julgar irregulares, nos termos dos arts. 1º, inciso I, 16, inciso III, alíneas 'b' e 'c', da Lei 8.443/1992, c/c os arts. 19 e 23, inciso III, da mesma Lei, as contas dos responsáveis Felicíssimo Paulino dos Santos e Maria do Carmo Miranda Alves de Lima;
condenar solidariamente os responsáveis Felicíssimo Paulino dos Santos e Maria do Carmo Miranda Alves de Lima ao pagamento das importâncias a seguir especificadas, atualizadas monetariamente e acrescidas dos juros de mora, calculadas a partir das datas discriminadas até a data da efetiva quitação do débito, fixando-lhes o prazo de quinze dias, para que comprovem, perante o Tribunal, o recolhimento das referidas quantias aos cofres do Fundo Nacional de Desenvolvimento da Educação, nos termos do art. 23, inciso III, alínea 'a', da citada lei, c/c o art. 214, inciso III, alínea 'a', do Regimento Interno do TCU.
	Débitos relacionados aos responsáveis solidários Felicíssimo Paulino dos Santos e Maria do Carmo Miranda Alves de Lima:
	Data de ocorrência
	Valor histórico (R$) 

	5/11/2013
	47.170,34

	20/12/2013
	19.000,00

aplicar individualmente aos responsáveis Felicíssimo Paulino dos Santos e Maria do Carmo Miranda Alves de Lima a multa prevista no art. 57 da Lei 8.443/1992 c/c o art. 267 do Regimento Interno do TCU, fixando-lhe o prazo de quinze dias, a contar da notificação, para que comprove, perante o Tribunal (art. 214, III, alínea 'a', do Regimento Interno do TCU) , o recolhimento da dívida aos cofres do Tesouro Nacional, atualizada monetariamente desde a data do acórdão que vier a ser proferido por este Tribunal até a data do efetivo recolhimento, se paga após o vencimento, na forma da legislação em vigor;'.
	É a manifestação deste representante do Ministério Público junto ao TCU".
É o relatório.

não há.

Procurador Marinus Eduardo De Vries Marsico.

TOMADA DE CONTAS ESPECIAL. TRANSFERÊNCIAS FEDERAIS A MUNICÍPIOS. PNATE. EXERCÍCIO DE 2013. REPROVAÇÃO DA PRESTAÇÃO DE CONTAS. NÃO COMPROVAÇÃO DA BOA E REGULAR APLICAÇÃO DOS RECURSOS. PAGAMENTOS POR SERVIÇOS NÃO PRESTADOS. CITAÇÃO DO GESTOR MUNICIPAL E DA EMPRESA CONTRATADA. REVELIA. CONTAS IRREGULARES. DÉBITO E MULTA. COMUNICAÇÕES.

TOMADA DE CONTAS ESPECIAL (TCE)

Secretaria de Controle Externo de Tomada de Contas Especial (Secex-TCE).

Examina-se tomada de contas especial instaurada pelo Fundo Nacional de Desenvolvimento da Educação (FNDE) em razão da não comprovação da regular aplicação dos recursos federais repassados ao município de Antônio Cardoso/BA, no âmbito do Programa Nacional de Transporte Escolar (PNATE) , exercício de 2013.
2.	Foi repassado ao referido município, no exercício de 2013, o montante de R$ 169.549,02.
3.	O fundamento para a instauração da tomada de contas especial, segundo o tomador de contas[footnoteRef:2], foi o seguinte: [2:  Peça 22.] 
"Irregularidades na comprovação dos recursos - não comprovação regular dos recursos transferidos, e em conformidade com o disposto no inciso I, art. 9º da Instrução Normativa n° 76/2016- TCU".
4	O tomador de contas concluiu pela existência de prejuízo ao erário no valor total repassado em 2013, imputando a responsabilidade ao Sr. Felicíssimo Paulino dos Santos, prefeito municipal de Antônio Cardoso/BA, nos períodos 2009 a 2012 e 2013 a 2016.
5.	Instado a se manifestar na fase interna do processo, o responsável permaneceu inerte.
6.	A Secretaria de Controle Externo de Tomada de Contas Especial (Secex-TCE) procedeu, originalmente, à citação do ex-prefeito, nos termos constantes do relatório de tomada de contas especial[footnoteRef:3]. [3:  Peça 30.] 
7.	Regulamente citado, o Sr. José Arivaldo não se manifestou.
8.	A Secex-TCE, considerando os elementos acostados aos autos e as conclusões resultantes da fase interna do processo, propôs o julgamento das contas do responsável pela irregularidade, com condenação ao pagamento do débito e aplicação de multa[footnoteRef:4]. [4:  Peça 51] 
9.	O Ministério Público junto a este Tribunal (MP/TCU) , representado pelo procurador Marinus Eduardo De Vries Marsico, discordou da proposta de encaminhamento referida e propôs que a empresa Maria do Carmo Miranda ME fosse citada em solidariedade com o gestor municipal pelo débito correspondente a R$ 66.170,34[footnoteRef:5], tendo em vista o recebimento por serviços não prestados. [5:  Peça 54.] 
10.	No despacho de peça 56, acolhi a proposta do MP/TCU.
11.	As novas citações foram realizadas nos seguintes termos:[footnoteRef:6] [6:  Peças 71, 73, 64 e 68.] 
"15.1.	Irregularidade 1: Pagamento por 'dias de transporte escolar' superior ao executado, no âmbito do Programa Nacional de Apoio ao Transporte Escolar (PNATE) , no exercício de 2013.
15.2.	Fundamentação para o encaminhamento:
15.2.1.	O Relatório de Fiscalização 40004, elaborado pela Controladoria-Geral da União (peça 5) , registrou a constatação 'Pagamento por dias de transporte escolar superior ao executado', e especificamente para o caso concreto, identificou que o ano de 2013 teve 158 dias letivos, enquanto o serviço de transporte escolar foi remunerado como tendo sido prestado por 176 dias, o que equivale a dizer que houve o pagamento a maior correspondente a 18 dias letivos.
15.2.2.	Considerando o valor mensal contratado de R$ 80.875,00 para 22 dias letivos, chegou se ao valor diário de R$ 3.676,13, e o débito apurado totalizou R$ 66.170,34 (18 x R$ 3.676,13) , a contar da data dos últimos pagamentos realizados à empresa contratada (R$ 47.170,34, em 5/11/2013 e R$ 19.000,00, em 20/12/2013) .
15.2.3.	Evidências da irregularidade: documento técnico presente na peça 5.
15.2.4.	Normas infringidas: art. 37, caput, c/c o art. 70, parágrafo único, da Constituição da República Federativa do Brasil; art. 93, do Decreto lei 200/1967; art. 66, do Decreto 93.872/1986; e art. 15, da Resolução CD/FNDE 12/2011.
15.2.5.	Débitos relacionados aos responsáveis solidários Felicíssimo Paulino dos Santos e Maria do Carmo Miranda Alves de Lima:
16.	Data de ocorrência	Valor histórico (R$) 
5/11/2013	47.170,34
20/12/2013	19.000,00
Valor atualizado do débito (sem juros) , em 24/6/2021: R$ 100.853,17.
16.1.1. Cofre credor: Fundo Nacional de Desenvolvimento da Educação.
16.1.2. Responsáveis: Felicíssimo Paulino dos Santos e Maria do Carmo Miranda Alves de Lima.
16.1.2.1. Conduta do responsável Felicíssimo Paulino dos Santos: Permitir o pagamento por 'dias de transporte escolar' superior ao executado, no âmbito do Programa Nacional de Apoio ao Transporte Escolar (PNATE) , no exercício de 2013.
16.1.2.2. Conduta da responsável Maria do Carmo Miranda Alves de Lima ME: Receber pagamento por 'dias de transporte escolar' superior ao executado, no âmbito do Programa Nacional de Apoio ao Transporte Escolar (PNATE) , no exercício de 2013.
16.1.2.3. Nexo de causalidade: As condutas dos responsáveis propiciaram a remuneração por serviços não prestados, no âmbito do Programa Nacional de Apoio ao Transporte Escolar (PNATE) , no exercício de 2013, resultando em presunção de dano ao erário, em afronta ao art. 37, caput, c/c o art. 70, parágrafo único, da Constituição da República Federativa do Brasil; art. 93, do Decreto lei 200/1967; art. 66, do Decreto 93.872/1986; e art. 15, da Resolução CD/FNDE 12/2011.
16.1.2.4. Culpabilidade: Não há excludentes de ilicitude, de culpabilidade e de punibilidade; é razoável supor que os responsáveis tinham consciência da ilicitude de suas condutas; era exigível conduta diversa da praticada, qual seja, providenciar a remuneração dos serviços de transporte escolar com base nos dias efetivos de serviço prestado."
12.	Os responsáveis não se manifestaram, de modo que a Secex-TCE propõe que ambos sejam considerados revéis e que suas contas sejam julgadas irregulares, sendo condenados, solidariamente, ao recolhimento do débito e apenados com multa[footnoteRef:7].  [7:  Peça 77.] 
13.	O MP/TCU, ao se manifestar novamente nos autos, anuiu à proposta de encaminhamento formulada pela Secex-TCE[footnoteRef:8]. [8:  Peça 80.] 
II
14.	Manifesto-me de acordo com a análise da unidade técnica, endossada pelo MP/TCU.
15.	Incide sobre os responsáveis os efeitos da revelia, dando-se prosseguimento ao processo, em conformidade com o art. 12, § 3º, da Lei 8.443/1992.
16.	Conforme apontado no relatório de fiscalização 40004 da Controladoria-Geral da União[footnoteRef:9], no exercício de 2013, o total de dias letivos (158 dias) foi inferior ao número de dias estimado e efetivamente pago à contratada (176 dias) pela prestação de serviços de transporte escolar, o que resultou em pagamento de 18 diárias a mais, correspondente ao débito no valor de R$ 66.170,34. [9:  Peça 5.] 
17.	Considerando que os responsáveis não apresentaram alegações de defesa e que não há, nos autos desde a sua origem, documentação apta a afastar a irregularidade que lhes foi imputada, impõe-se julgar irregulares as contas do Sr. Felicíssimo Paulino dos Santos Filho, condenando-o ao recolhimento do débito, solidariamente, com a empresa Maria do Carmo Miranda Alves de Lima (ME) , e aplicando-lhes, individualmente, a multa prevista no art. 57 da Lei. 8.443/1992.
18.	Segundo verificado pela unidade instrutiva, bem como os critérios fixados no Acórdão 1441/2016-TCU-Plenário, não houve a prescrição decenal da pretensão punitiva. A irregularidade passível de sanção ocorreu em 5/11/2013 e em 20/12/2013 (data dos pagamentos irregulares) , enquanto o ato que ordenou a citação deu-se em 1/3/2021, inferior, portanto, ao prazo de 10 (dez) anos previsto no art. 205 do Código Civil.
	Diante do exposto, manifesto-me pela aprovação do acórdão que ora submeto à apreciação deste Colegiado.
TCU, Sala das Sessões, em 14 de junho de 2022.
Weder de Oliveira
Relator